ACORDAO-COMPLETO-2387255

ACÓRDÃO 7955/2021 ATA 17/2021 - SEGUNDA CÂMARA

VISTOS, relatados e discutidos estes autos Recursos de Reconsideração interpostos por André Gustavo Richer (mediante sua curadora Lúcia Richer Noccionlini) (Peça 107) e pelo Comitê Organizador dos XV Jogos Pan-Americanos Rio 2007 (Peça 105) , em face do Acórdão 9679/2017-TCU-Segunda Câmara (Peça 63) , que jugou irregulares as suas contas, condenando-os, solidariamente com outros responsáveis, ao pagamento das quantias apuradas nos autos e aplicou-lhes multa no valor de R$ 70.000,00;
ACORDAM os Ministros do Tribunal de Contas da União, reunidos em sessão da 2ª Câmara, ante as razões expostas pelo Relator e com fundamento nos arts. 32, inciso I, e 33, da Lei 8.443/92, em: 
9.1. conhecer dos Recursos de Reconsideração interpostos por André Gustavo Richer e pelo Comitê Organizador dos XV Jogos Pan-Americanos Rio 2007, para, no mérito, negar a eles provimento;
9.2. tornar insubsistente, de ofício, a pena de multa aplicada ao Sr. André Gustavo Riche pelo item 9.3 do Acórdão 9679/2017-TCU-Segunda Câmara, em razão do seu falecimento, em 11/4/2018, com fundamento no § 2º do art. 3º da Resolução-TCU 178/2005;
9.3. notificar o espólio de André Gustavo Richer quanto ao débito apurado por meio do Acórdão 9679/2017-TCU-Segunda Câmara;
9.4. dar ciência da deliberação do presente Acórdão, bem como do Relatório e Voto que o fundamentam ao Comitê recorrente, ao espólio de André Gustavo Richer e aos demais interessados.

Recursos de Reconsideração interpostos por André Gustavo Richer (mediante sua curadora Lúcia Richer Noccionlini)  e Comitê Organizador dos XV Jogos Pan-Americanos Rio 2007, em face do Acórdão 9679/2017-TCU2ª Câmara, que jugou irregulares as suas contas, condenando-os, solidariamente com outros responsáveis, ao pagamento das quantias apuradas nos autos e aplicou-lhes multa no valor de R$ 70.000,00.

Segunda Câmara

Ministério do Esporte (extinto).

3. Interessados/Responsáveis/Recorrentes:
3.1. Interessado: Jesse Ambrosio dos Santos Junior (CPF XXX.448.826-XX).
3.2. Responsáveis: Andre Gustavo Richer (CPF XXX.749.867-XX), Carlos Arthur Nuzman (CPF XXX.994.247-XX), Comitê Organizador dos XV Jogos Pan-americanos Rio 2007 (CNPJ 05.641.145/0001-95).
3.3. Recorrentes: Comitê Organizador dos XV Jogos Pan-americanos Rio 2007 (CNPJ 05.641.145/0001-95) e Andre Gustavo Richer (CPF XXX.749.867-XX).

13.1. Ministros presentes: Augusto Nardes (na Presidência), Aroldo Cedraz (Relator) e Raimundo Carreiro.
13.2. Ministro-Substituto convocado: Augusto Sherman Cavalcanti.
13.3. Ministros-Substitutos presentes: Marcos Bemquerer Costa e André Luís de Carvalho.

ACORDAO-COMPLETO-2509988

Acórdão 12443/2021 - Segunda Câmara

CARLOS ARTHUR NUZMAN

ANDRE GUSTAVO RICHER (CPF sob o nº009.749.867-04), COMITÊ ORGANIZADOR DOS XV JOGOS PAN-AMERICANOS RIO 2007 (CNPJ sob o nº05.641.145/0001-95) e CARLOS ARTHUR NUZMAN (CPF sob o nº009.749.867-04).

AROLDO CEDRAZ

Ministra Ana Arraes.

Trata-se de Recursos de Reconsideração interpostos por André Gustavo Richer (mediante sua curadora Lúcia Richer Noccionlini) (Peça 107) e Comitê Organizador dos XV Jogos Pan-Americanos Rio 2007 (Peça 105) , em face do Acórdão 9679/2017-TCU-Segunda Câmara (Peça 63) , que jugou irregulares as suas contas, condenando-os, solidariamente com outros responsáveis, ao pagamento das quantias apuradas nos autos e aplicou-lhes multa no valor de R$ 70.000,00.
2.	A Secretaria de Recursos (Serur) analisou a admissibilidade e o mérito do recurso, nos termos da instrução, que teve a concordância do corpo dirigente da unidade, abaixo reproduzida como parte deste Relatório (Peças 159 a 151) :
"[...] HISTÓRICO
3.	Originalmente, estes autos tratavam de tomada de contas especial instaurada por força Acórdão 2710/2014-TCU-Plenário (Peça 1) , proferido nos autos do TC Processo 015.786/2013-7 (apenso) , em face dos Srs. Carlos Arthur Nuzman, Presidente do Comitê Organizador dos Jogos Pan-Americanos Rio 2007 (CO-Rio) ; André Gustavo Richer, Vice-presidente do CO-Rio; e do próprio Comitê Organizador dos Jogos Pan-Americanos Rio 2007 (CO-Rio) , em razão de irregularidades na execução do Convênio ME 5/2007 (Siafi 588.624) .
4.	Esse Convênio foi celebrado entre a União, por intermédio do Ministério do Esporte, e o Comitê Organizador dos Jogos Pan-Americanos Rio 2007, com o objetivo de implantação dos trabalhos de produção e gerenciamento das cerimônias de revezamento da tocha, nos XV Jogos Pan-Americanos Rio 2007 e III Jogos Parapan-Americanos, com vigência final em 31/8/2007 (peça 36) .
5.	O ajuste contemplava inicialmente o montante de R$ 4.761.020,01. Entretanto, foi aditado posteriormente, alcançando o valor final de R$ 5.951.275,01 (Peça 36) . Os valores sob a responsabilidade da União foram transferidos em duas parcelas nos valores de R$ 4.761.020,01 e R$ 1.190.255,00, conforme Ordens Bancárias 2007OB900184 e 2007OB902634, emitidas em 26/1/2017 e 17/8/2007, respectivamente (peças 41 e 42) . A contrapartida estava prevista em R$ 20.268,00.
6.	Nos termos dos Ofícios 0727 e 0729/2015-TCU/SECEX-RJ, de 27/3/2015, foi realizada citação solidária de André Gustavo Richer (peça 11) , Comitê Organizador dos XV Jogos Pan-Americanos Rio 2007 (peça 12) e Carlos Arthur Nuzman (peça 13) , a fim de que recolhessem o "valor total da dívida atualizada monetariamente até 27/3/2015 corresponde a R$ 638.516,30" ou apresentassem alegações de defesa, em razão das seguintes irregularidades:
O débito é decorrente do acréscimo no valor unitário das tochas de R$ 759,00 para R$ 2.042,00, sem a devida comprovação da composição da diferença, no âmbito do contrato celebrado entre a empresa Além Internacional Inc. e o CO-RIO, ocorridas no âmbito da execução do Convênio 5/2007, firmado entre o Ministério do Esporte e o CO-RIO, cujo objeto era a implantação dos trabalhos de produção e gerenciamento das cerimônias de Revezamento da Tocha dos XV Jogos Pan-Americanos Rio 2007 e III Jogos Parapan-Americanos.
7.	O valor original do débito apurado e objeto das citações realizadas assim foi composto, conforme instrução da Unidade Técnica (peças 45 e 46) , constante do Relatório (peça 65) , que subsidiou o Voto (peça 64) , condutor do Acórdão atacado (peça 63) :
3. O primeiro contrato entre o CO-Rio e a Além Internacional Inc. foi firmado em 25/1/2007. Pelo contrato, a empresa contratada receberia US$ 1.328.500,00 para fornecer quatro mil tochas, a R$ 2.922.700,00, câmbio de R$ 2,20 = US$ 1,00 (Peça 37, fl. 6) . Nessas condições, o preço unitário para as iniciais três mil e quinhentas tochas seria R$ 759,00 e, para as seguintes quinhentas, cairia para R$ 532,40, com preço médio de aquisição R$ 730,67. Em sede de Termo Aditivo, firmado em 16/3/2007, o quantitativo de tochas foi reduzido para quinhentas unidades, a um valor total de US$ 618.000,00, além da entrega de seis lanternas, duas piras e dois mil e cem recipientes de gás (Peça 37, fls. 20-21) . O custo de fabricação das quinhentas tochas foi redefinido para R$ 1.021.000,00, perfazendo o custo unitário de R$ 2.042,00 (Peça 38) . 
4. A composição do débito foi cuidadosamente elaborada, considerando, em especial: (1) os custos unitários inicial e final das tochas, (2) a quantidade de tochas entregues e utilizadas e (3) a proporcionalidade do débito, considerando a contrapartida do convenente e o valor aportado pela União. No que se refere aos custos, consideraram-se o custo inicialmente previsto, de R$ 759,00, e o custo unitário ao final praticado, de R$ 2.042,00: a diferença entre esses valores, R$ 1.283,00, constitui a base unitária para o cálculo do débito (Peça 39, itens 52-59) . A quantidade de tochas entregues, 481, foi multiplicada por essa base unitária (Peça 39, itens 66 e 71) . A proporcionalidade entre o percentual da contrapartida (0,34%) e o percentual aportado pela União (99,66%) leva ao fator corretivo de 0,9966 no cálculo final (Peça 40, item 9) . 
Base unitária de cálculo: R$ 2.042,00 - R$ 759,00 = R$ 1.283,00.
Valor básico do débito não corrigido: R$ 1.283,00 x 481 = R$ 617.123,00.
Valor básico do débito corrigido: R$ 617.123,00 x 0,9966 = R$ 615.024,78.
5. Além do valor básico do débito, acima explicitado, a composição do débito considera, ainda: (1) as tochas que foram entregues, mas extraviadas e (2) os valores já devolvidos aos cofres públicos mediante Guia de Recolhimento da União (GRU) . Identificou-se, no âmbito do CO-Rio, o extravio de 19 tochas, as quais, somadas às 481, perfazem as 500 tochas entregues pela empresa Além Internacional Inc. e pagas pelo CO-Rio. Para as tochas extraviadas, considera-se como base unitária de cálculo o valor pago de R$ 2.042,00, haja vista a perda integral dos bens que foram adquiridos (Peça 39, itens 30 e 56) . Em benefício dos responsáveis, aplica-se ao valor das tochas extraviadas o fator corretivo de 0,9966 acima mencionado (Peça 40, item 9) . Igualmente, são considerados créditos os valores devolvidos aos cofres públicos, conforme documentação nos autos (Peça 40, item 12) . 
Valor básico do débito corrigido: R$ 615.024,78  (débito) 
Valor das tochas extraviadas: R$ 2.042,00 x 19 x 0,996 = R$ 38.666,09  (débito) 
Valor devolvido por GRU: R$ 131.375,75  (crédito) 
Valor devolvido por GRU: R$ 136.428,79  (crédito) 
8.	André Gustavo Richer, Comitê Organizador dos XV Jogos Pan-Americanos Rio 2007 e Carlos Arthur Nuzman apresentaram suas alegações de defesa por meio dos argumentos constantes das peças 24, 25 e 26, respectivamente.
9.	Ao instruir o feito, a Unidade Técnica, por meio das instruções constantes das peças 45 e 46, pronunciou-se conforme excerto que se seguem:
8. As alegações de defesa apresentadas pelos responsáveis centram-se em quatro aspectos principais: o atraso na celebração do convênio, a aprovação do plano de trabalho e da prestação de contas pelo ME, o suposto erro no preço unitário inicial calculado pela equipe do TCU e a efetiva devolução de valores ao Erário. Em especial, como muito ressaltam, o atraso nos procedimentos foi decisivo, tanto que, em sua visão, a elevação do preço unitário deveu-se 'exclusivamente [ao] escasso período para confecção. Analisam-se, a seguir, detalhadamente, as alegações apresentadas.
9. As alegações relativas à morosidade na celebração do Convênio ME 5/2007 não merecem ser acolhidas. Não se verifica nos autos qualquer elemento que confira respaldo à alegação, uma vez que, quando da apresentação da proposta de trabalho, em 16/3 daquele ano, o convênio, no valor inicial de R$ 4.761.020,00, já estava celebrado desde 23/1 (Peça 36) , o contrato com a Além já estava firmado desde 25/1 (Peça 37) e o valor integral já havia sido liberado pelo ME em parcela única desde 26/1 (Peça 41) . A data de celebração do convênio é anterior a todo o ocorrido e em nada o afetou (subitem 7.1) .
9.1. Além disso, em momento algum o Parecer Técnico 021 ASS/SEPAN/ME/2007 faz qualquer manifestação favorável à redução do quantitativo de tochas ou à alteração dos preços praticados. Esse assunto, simplesmente, não fez parte do aludido parecer, o qual discute, exclusivamente, as medidas necessárias à garantia de participação das cidades brasileiras envolvidas nas cerimônias de revezamento da tocha. Ao longo dos 11 (onze) itens, com respectivos subitens, do citado parecer técnico
10. As alegações relativas ao escasso período para confecção das tochas não merecem ser acolhidas. Repisam os defendentes, de forma bastante enfática, que 'a ausência de tempo hábil para produção foi causada pelo atraso na conclusão do Convênio'  (Peça 24, fl. 3) . Entretanto, como visto no item acima, não houve qualquer atraso na conclusão do Convênio ME 5/2007: o convênio foi celebrado em 23/1 (Peça 36) , o contrato com a Além foi firmado em 25/1 (Peça 37) e o valor inicial integral, de R$ 4.761.020,01, foi liberado pelo ME em parcela única em 26/1 (Peça 41) . A parcela seguinte, fruto de aditivo ao convênio, no valor de R$ 1.190.255,00, liberado em 17/8 (Peça 42) , destinava-se apenas a operacionalizar a 'adesão das cidades selecionadas antes do início da organização e da realização do percurso', evento independente da confecção das tochas (Peça 24, subitem 3.2, fl. 19) . Nenhum atraso na conclusão do convênio gerou qualquer efeito danoso para os prazos envolvidos (subitem 7.2) .
11. A aprovação de novo plano de trabalho, bem como a aprovação da prestação de contas pelo ME não socorrem aos defendentes. O TCU exerce suas funções com independência e dispõe de competência para decidir sobre todas as prestações de contas inseridas na sua jurisdição sem se vincular a pareceres ou pronunciamentos de qualquer tipo, emitidos em qualquer outra instância, haja vista o disposto na Constituição Federal e na Lei Orgânica do Tribunal. Pacífica é a jurisprudência desta Corte de Contas a respeito (Acórdão 1553/2011-TCU-Plenário, 2964/2015-TCU-Plenário e 660/2016-TCU-2ª Câmara) . Destaca-se o seguinte enunciado, por ser particularmente aplicável ao caso em discussão neste processo (subitens 7.3 e 7.4) :
Acórdão 2283/2011-TCU-Segunda Câmara
O parecer do concedente não vincula o juízo do TCU, dadas a jurisdição e a competência privativa desde Tribunal.
12. As alegações referentes a um suposto cálculo equivocado do valor unitário inicial das tochas, pela equipe do TCU, também não merecem acolhimento. Apesar da reiterada insistência dos responsáveis em dizer que o valor total inicialmente contratado, USD 1.328.500,00, os quais, ao câmbio de R$ 2,20 = US$ 1,00, perfazem R$ 2.922.700,00, não se referia ao quantitativo de 4.000 tochas, mas a apenas 1.600 tochas, não se encontra nos autos uma única evidência capaz de dar sustento ao argumento. Muito ao contrário, o conteúdo contratual, abaixo parcialmente transcrito, é bastante claro no sentido de que o valor total inicialmente contratado se referia às 4.000 tochas, pelo que se conclui não haver qualquer erro de cálculo na definição do valor unitário inicial das tochas. Valor unitário inicial de cada tocha é de R$ 759,00, como dito pela equipe do TCU, e não R$ 1.234,76, como sugerem os defendentes (subitem 7.5) .
10.	A relatora a quo, por meio do Despacho constante da peça 50, restituiu o feito à Unidade Técnica a fim de que:
a) com fundamento no §1º do art. 145 do Regimento Interno, encaminhe expediente ao responsável Carlos Arthur Nuzman, fixando prazo de 10 (dez) dias para aquele responsável promover a regularização de sua representação neste processo e, se for o caso, ratificar os termos do expediente de peça 26, juntado aos autos em seu nome a título de alegações de defesa;
b) especifique a conduta que fundamenta a responsabilização do gestor Carlos Arthur Nuzman, ante o indicado nos itens 6 e 7 acima.
11.	Em nova instrução, a Unidade Técnica, em manifestações uniformes (peças 57-59) , foi ratificada a instrução anterior, bem como se procedeu à individualização das responsabilidades dos agentes e entidade envolvidos.
12.	A Relatora a quo, por meio do Voto (peça 64) condutor do Acórdão (peça 63) recorrido, endossou o pronunciamento da Unidade Técnica, sem prejuízo do ajuste na quantificação do valor devido, conforme se depreende dos seguintes excertos:
33. Sobre a quantificação do débito, as alegações acerca do custo unitário inicial da tocha, que seria de R$ 1.234,76, segundo os responsáveis, e não de R$ 759,00, como apontado pela Secex/RJ, não foram acompanhadas de evidências ou documentos capazes de comprovar o suposto erro no cálculo utilizado pela unidade especializada.
.....................................................................................................................................................
38. Sobre a subestimativa no percentual de impostos, os responsáveis apontaram como referência os valores previstos no plano de trabalho, em que foi registrada a quantia de total de R$ 1.563.466,67. Desse total, R$ 390.866,67 seriam relativos a tributos e o restante, às tochas. Segundo alegado, tais tributos teriam sido incorretamente apurados. O valor correto (R$ 802.761,96) elevaria o custo total das tochas a R$ 1.975.361,96 (TC Processo 015.786/2013-7, apenso - peça 40, p. 6-7) .
39. Como apontado pela unidade técnica, não foram indicados quais tributos deveriam ser corrigidos. Não há evidências acerca do alegado equívoco no cálculo, que não foi nem detalhado, nem comprovado na defesa apresentada pelos responsáveis. Na prestação de contas apresentada, os impostos não foram indicados de forma segregada e, portanto, são referentes aos diversos serviços prestados pela Além, e não só à confecção das tochas, o que compromete qualquer verificação (TC Processo 015.786/2013-7, apenso - peça 52, p. 8) .
40. Portanto, os argumentos apresentados para justificar o aumento do valor inicial da tocha para R$ 1.234,76 não podem ser acolhidos.
.....................................................................................................................................................
56. Por fim, sobre a responsabilização dos gestores, acompanho a proposta da Secex/RJ de imputar débito ao CO-Rio, solidariamente com seus presidente e vice-presidente, e aplicar-lhes multa.
57. O vice-presidente deve ser responsabilizado por ter autuado diretamente na celebração e execução do convênio, em que foi signatário tanto do ajuste celebrado com o Ministério como do contrato e dos aditivos assinados com a Além.
58. No que concerne à responsabilidade do presidente do CO-Rio, devem ser sopesadas a importância da cerimônia de revezamento das tochas e as atribuições estatutárias do cargo ocupado por aquele responsável.
59. Como destacado pela unidade técnica, os eventos programados para essa cerimônia prolongar-se-iam por dois meses e passariam por diversas cidades, com grande repercussão na sociedade e expectativa de intensificar o interesse pelos Jogos, que estariam por começar. E, estatutariamente, era competência do presidente do CO-Rio autorizar despesas, bem como firmar contratos e convênios.
60. Pelo envolvimento e responsabilidades assumidas pela entidade que presidia e pelo cargo por ele ocupado, seria esperado que esse responsável não se omitisse e supervisionasse os procedimentos afetos ao revezamento das tochas, para zelar pelo adequado cumprimento do objeto do convênio e pela aplicação correta e eficiente dos recursos federais tempestivamente disponibilizados pelo Ministério.
61. A redução no quantitativo de tochas introduzida no termo aditivo ao contrato com a Além foi significativa, o que deveria ter sido suficiente para compelir o gestor a questionar, no âmbito da atividade de supervisão dele esperada, os termos que foram ajustados e implicaram o acréscimo injustificado de preços constatado neste processo. Como observado pelo MPTCU, "não há um documento sequer que evidencie ter havido qualquer negociação de preços ante a redução da quantidade" de tochas para 500
62. Destaca-se que não se trata aqui de exigir que o presidente avocasse atos de competência de seus subordinados ou de responsabilizá-lo por atos praticados por titulares de subunidades no desempenho de atribuições rotineiras. O contrato com a Além e o aditivo que reduziu o quantitativo de tochas foram assinados em nome do presidente pelo vice-presidente (peça 37, p. 17 e 24) , que atuou como seu substituto direto no desempenho de competência que, por dispositivo do estatuto do CO-Rio, caberia ao presidente.
63. A cerimônia de revezamento da tocha, até por seu simbolismo, era de grande importância para o evento, motivo pelo qual não poderia ser ignorada pelo presidente do CO-Rio. Não é razoável admitir a hipótese de que esse gestor pudesse se manter alheio às tratativas conduzidas em seu nome que implicaram relevante alteração do plano de trabalho originalmente proposto para referida cerimônia.
64. Acrescente-se que o próprio responsável não trouxe alegações para afastar sua responsabilidade pessoal como dirigente, nem em sua primeira manifestação nos autos, por meio do documento encaminhado em seu nome, nem em sua manifestação posterior ao despacho à peça 50, em que expressamente ratificou a defesa anteriormente apresentada pelo vice-presidente (peça 53) .
13.	Com esses fundamentos adotados como razão de decidir, nos termos do Voto constante da peça 64, foi proferido o Acórdão 9679/2017-TCU-Segunda Câmara (peça 63) , transcrito no item 1º desta instrução.
14.	O Comitê Organizador dos XV Jogos Pan-Americanos Rio 2007 e André Gustavo Richer, não conformados com o decisum proferido pelo Tribunal, interpuseram Recurso de Reconsideração (peças 105 e 107) , que passam a ser analisados nos aspectos de admissibilidade e de mérito.
15.	O Sr. Carlos Arthur Nuzman, embora tenha tido multa aplicada e tenha sido condenado em débito por meio do Acórdão 9679/2017-TCU-Segunda Câmara, não recorreu dessa deliberação até a presente data, mesmo havendo tomado conhecimento da deliberação (peças 96 e 101) .
ADMISSIBILIDADE
16.	A Secretaria de Recursos manifestou-se, em instruções uniformes pelo conhecimento do Recurso de Reconsideração interposto por André Gustavo Richer, na pessoa de sua curadora, Lúcia Richer Nocciolini, (peças 78 e 106, p. 2) , suspendendo-se os efeitos dos itens 9.1, 9.2, 9.3, 9.4 e 9.5 do Acórdão 9679/2017-TCU-Segunda Câmara (peça 122) e pelo não conhecimento do Recurso de Reconsideração interposto pelo Comitê Organizador dos XV Jogos Pan-Americanos Rio 2007 "por restar intempestivo e não apresentar fatos novos, nos termos do artigo 32, parágrafo único e inciso I, da Lei 8.443/92, c/c o artigo 285, caput e §2º, do RI/TCU".
17.	O Relator sorteado para estes recursos, Ministro Aroldo Cedraz, após ouvido o MP/TCU, manifestou-se pelo conhecimento dos dois recursos (peça 148) .
MÉRITO
18. Delimitação.
18.1.	Constitui objeto dos presentes recursos verificar se houve a regular aplicação dos recursos na aquisição das tochas destinadas aos XV Jogos Pan-Americanos Rio 2007.
19.	Passa-se à análise dos recursos interpostos pelo Comitê Organizador dos XV Jogos Pan-Americanos Rio 2007 e por André Gustavo Richer. Registre-se que os argumentos recursais de André Gustavo Richer e do Comitê Organizador dos XV Jogos Pan-Americanos Rio 2007 são de idênticos conteúdos meritórios com pequena variação de palavras, motivo por que serão analisados em conjunto e em confronto.
20. Da natureza jurídica do convênio
20.1.	Depois de mencionar a fundamentação legal e a tempestividade, além de descrever a decisão recorrida, os recorrentes iniciam suas razões recursais com a definição de "convênio", conforme consta no Decreto 6.170/2007.
20.2.	Argumentam que a realização de objeto de interesse recíproco em regime de mútua cooperação restou caracterizada, em razão da "bem-sucedida realização do revezamento da tocha dos Jogos Pan-Americanos Rio 2007, que estendeu a todo o país os benefícios econômicos, sociais, culturais e esportivos gerados pelo evento".
20.3.	Também mencionam que na análise da execução do convênio não se poderia ignorar a "execução e o alcance dos objetivos propostos quando de sua celebração". Continuam:
Neste sentido, o exame dos documentos e das informações relacionadas à execução do convênio não se deve limitar ao tecnicismo jurídico; ao contrário, o examinador, embora deva usar as normas regentes como instrumentos para assegurar que os recursos repassados sejam utilizados de forma eficiente e regular, deve ter como norte principal a consecução dos objetivos que levaram à celebração do convênio. Afinal, o que determina a real eficácia e efetividade de um convênio não é o mero cumprimento normativo, mas, sobretudo, a obtenção dos benefícios mútuos perseguidos por ambas as partes.
Análise
20.4.	De fato, a natureza jurídica do convênio pressupõe a realização de objeto de interesse recíproco em regime de mútua cooperação. Entretanto, isso é pressuposto basilar, sem o qual não há falar em celebração de convênio com a União.
20.5.	A condução a bom termo de determinado objeto ajustado por meio de convênio celebrado com a União não afasta a observância dos normativos aplicáveis à espécie, sob pena de fazer valer o brocado "os fins justificam os meios", além de ser uma das obrigações das quais o convenente não pode se afastar.
20.6.	A análise da execução do presente convênio leva em consideração a correta aplicação dos recursos transferidos pela União, nos aspectos de legitimidade, economicidade, eficiência, dentre outros.
20.7.	A definição da natureza jurídica do convênio e a consecução do objeto não afastam a obrigação da regular prestação de contas.
21. Da alteração do plano de trabalho.21.1.	Acerca da alteração do plano de trabalho, assim se manifestam os recorrentes:
Até então, o plano de trabalho previa erroneamente o fornecimento de 4.000 (quatro mil) tochas. Por isso, o CO-RIO, por meio do Ofício 2593/07-AGR/psor, de 12 de junho de 2007 (que ratificava o conteúdo do ofício anterior) , esclareceu que o quantitativo inicial de tochas era, na verdade, equivalente a 40% de 4.000 (ou seja, 1.600 tochas) . Simultaneamente, informou a necessidade de diminuição de tal quantidade, uma vez que a demora na celebração do convênio acabou por levar à impossibilidade de confecção da quantidade inicial. Uma vez necessária a redução no quantitativo, impôs-se inevitável variação no valor unitário previamente orçado (variação esta admitida como razoável no próprio acórdão recorrido, em seu parágrafo 42) .
21.2.	Acrescentou o responsável que houve autorização do Ministério do Esporte para redução de 1.600 (mil e seiscentas) para 500 (quinhentas) tochas, nos seguintes termos:
15. Não por acaso, o Ministério do Esporte aprovou, através do Parecer Técnico n° 021-AA/SEPAN/ME/2007, todas as alterações propostas pelo Recorrente, reduzindo-se a quantidade de tochas de 1.600 para 500. Tal parecer evidencia a regularidade do procedimento levado a efeito pelo Recorrente, tendo sido expressamente reconhecida, inclusive, "a compatibilidade e a adequação dos valores orçados no projeto com os preços praticados no mercado'"; ademais, a própria autorização do Ministério do Esporte, por si só, corrobora a imprescindibilidade da alteração de quantitativos e valores para que fosse exequível o revezamento das tochas.
16. Outro aspecto que ratifica a correta execução do convênio é o fato de que o mesmo transcorreu regularmente até o encerramento de sua vigência. Caso houvesse qualquer utilização de recursos ao arrepio do plano de trabalho estabelecido, teria o convênio sido rescindido pelo Ministério do Esporte, conforme determinava o artigo 36 da IN STN 01/97, que disciplinava a celebração de convênios à época.
Análise
21.3.	Dentre as funções da Administração, aqui entendida como ciência, destacam-se as seguintes: planejamento, organização, direção e controle. No caso concreto, deter-se-á à primeira (planejamento) .
21.4.	O planejamento de um objeto a ser realizado no âmbito de convênio celebrado com a União permite a possibilidade de alteração desse objeto, observados os requisitos previstos em norma, como, no caso concreto a Instrução Normativa 1/STN/1997, vigente à época. Eventual impossibilidade de alteração de determinado planejamento pode inclusive ensejar o insucesso da realização do objeto ajustado.
21.5.	Registre-se que o art. 1º, § 1º, inciso XI, dessa Instrução Normativa, permite a celebração de termo aditivo, assim definido: "instrumento que tenha por objetivo a modificação de convênio já celebrado, formalizado durante sua vigência, vedada a alteração da natureza do objeto aprovado", sendo defeso, enfatize-se, alteração que descaracterize o objeto propriamente dito (art. 8º, III) , observado ainda o disposto nos arts. 15 e 16 desse mesmo diploma.
21.6.	Não se discute a possibilidade jurídica de alteração do quantitativo do objeto inicialmente previsto, até porque há previsão legal para que se promovam os ajustes da quantidade necessária à realização do objeto ajustado. O que se discute são os valores inicialmente ajustados e posteriormente pagos.
21.7.	Só para rememorar, houve um termo de convênio para a aquisição de 4.000 (quatro mil) tochas, com valor original de R$ 4.761.020,01. Esse ajuste foi aditado com acréscimo de R$ 1.190.255,00 de recursos federais e de R$ 20.268,00 de contrapartida (peça 24, p. 20-21, e 36) . Assim, foi ajustado o fornecimento de 4.000 (quatro mil) tochas ao custo de US$ 1.328.500,00, o que equivale a R$ 2.922.700,00, com a cotação de US$ 1,00 = R$ 2,20.
21.8.	Posteriormente, um segundo termo aditivo (peça 37, p. 20-21) reduziu de 4000 (quatro mil) para 500 (quinhentas) tochas o objeto inicialmente previsto. Além disso, foram acrescidas 6 (seis) lanternas, 2 (duas) piras e 2.100 (dois mil e cem) recipientes com gás. A partir dessa alteração, o custo das 500 (quinhentas) tochas foi de R$ 1.021.000,00, o que equivale a 78,62% do valor desse conjunto de itens, ou seja, US$ 485.865,42 do valor do aditivo contratual.
21.9.	O débito apurado pela Relatora a quo, nos termos do Voto (peça 64) condutor do Acórdão (peça 63) atacado assim foi definido:
7. O débito apontado neste processo decorreu do acréscimo no custo unitário e do desaparecimento de 19 tochas, o que foi computado nas seguintes parcelas:
 (i) R$ 615.024,78, valor pago a maior por 481 tochas, calculado pela diferença entre o custo unitário inicialmente previsto para as primeiras 3.500 tochas (R$ 759,00) e o valor efetivamente pago, conforme estabelecido no segundo aditivo (R$ 2.042,00) , multiplicado pelo índice de recursos federais aplicados em relação ao total previsto para o convênio (0,9966) ;
 (ii) R$ 38.666,09, valor de 19 tochas extraviadas, ao custo unitário de R$ 2.042,00, multiplicado pelo mesmo índice de recursos federais aplicados (0,9966) .
21.10.	Como se verifica, não se questiona o quantitativo alterado do objeto inicialmente previsto, mas sim os preços iniciais e os pagos, cuja forma de apuração descrita no item anterior não merece reparos.
22. Da aprovação das contas.
22.1.	Mencionam os recorrentes que a prestação de contas foi devidamente aprovada pelo Ministério do Esporte, motivo por que colacionou, inclusive, transcrição de excerto do Parecer Financeiro n° 103/2009-CPREC/CGPCO/SPOA/SE/ME.
22.2.	Continuam os recorrentes:
Vê-se, portanto, que: (i) foi constatada a necessidade de redimensionamento do quantitativo de tochas; (ii) tal ajuste foi devidamente autorizado pelo Ministério do Esporte; (iii) o CO-RIO seguiu à risca o plano de trabalho, observando o referido ajuste; (iv) o objeto do convênio foi cumprido em sua integralidade; (v) as contas foram aprovadas.
22.3.	Concluem os recorrentes quanto a esse item:
Destes cinco elementos, decorre uma única conclusão: o Recorrente atuou em estrita observância aos ditames legais aplicáveis, requerendo aprovação prévia de alteração no plano de trabalho derivada de circunstâncias alheias à sua vontade, e posteriormente cumprindo-o de forma absolutamente regular. Significa dizer que ao CO-RIO jamais restou qualquer alternativa senão a de agir exatamente como fez, buscando a todo o tempo a consecução do objeto do convênio à luz dos princípios que regem o bom uso dos recursos públicos e seguindo exatamente aquilo que constava do plano de trabalho após efetivados os ajustes.
Análise
22.4.	Não há confundir a competência da concedente, por meio do Ministério do Esporte, com o plexo de atribuições constitucionais do Tribunal de Contas da União. Este não está vinculado a qualquer manifestação no âmbito da concedente. Eventual pronunciamento pela regularidade da prestação de contas de recursos oriundos de convênios celebrados com a União de concedente não vincula a atuação do Tribunal, que decorre de mandamento constitucional (arts. 70 e 71) .
22.5.	Nesse sentido, pronunciamentos pela regularidade ou não de prestação de contas de recursos oriundos de convênios celebrados com a União não afastam a autonomia do TCU para pronunciar-se sobre o mérito dessa mesma prestação de contas, em decorrência da competência prevista no art. 71, II, da Constituição Federal, e de sua Lei Orgânica (Lei 8.443/1992) .
23. Do débito
23.1.	 Os recorrentes mencionam haver ocorrido "equívocos na indicação do montante a ser hipoteticamente restituído pelo Recorrente". Continuam os recorrentes:
Primeiramente, porque o custo unitário inicial das tochas corresponde a R$ 1.234,76, e não a R$759,00, como interpretou o aresto recorrido. Consoante acima exposto (e ratificado pelo Ministério do Esporte em sede de prestação de contas, conforme demonstra o trecho supratranscrito) , o quantitativo correto a ser considerado para cálculo do valor unitário inicial é o de 1.600 tochas, número este que não constava do plano de trabalho por mero erro material.
23.2.	Acrescentam os recorrentes:
Vê-se uma incongruência entre fundamentação e conclusão do decisum no que tange a este ponto. Ao passo que se nega a reconhecer o quantitativo de 1.600 tochas como correto sob o argumento de que o Recorrente não teria proposto ao Ministério a correção do erro material, o acórdão reconhece, no parágrafo anterior, que a indicação do equívoco foi, sim, apresentada pelo CO-RIO. Portanto, a decisão de não reconhecer o quantitativo correto de 1.600 tochas, baseada em suposta ausência de indicação do erro material ao Ministério do Esporte, merece ser reformada.
23.3.	Os recorrentes colacionam precedentes acerca da existência de erros materiais em outros processos, com objetos ontologicamente distintos, a fim de evidenciar a existência de erro material na fixação do quantitativo inicialmente ajustado e o efetivamente executado.
23.4.	Concluem os recorrentes sobre esse item:
Reconhecida esta quantidade inicial de tochas, é natural identificar o custo unitário inicial de R$ 1.234,76 (mil duzentos e trinta e quatro reais, setenta e seis centavos) - ratificado pelo Ministério do Esporte no Parecer Financeiro n° 103/2009-CPREC/CGPCO/SPOA/SE/ME - como base para o cálculo de qualquer eventual débito que venha a ser apurado.
Análise
23.5.	Parecem equivocar-se os recorrentes quanto à definição do valor do débito apurado. Nessa quantificação, levou-se em consideração os custos e os quantitativos da tocha (inicial e final) , estabelecendo-se a proporcionalidade a partir desses dados. Pela pertinência da apuração levada a termo pela Unidade Técnica, nos termos da instrução transcrita no Relatório (peça 65) , que subsidiou o Voto (peça 64) condutor do Acórdão recorrido (peça 63) , transcreve-se a metodologia do cálculo:
4. A composição do débito foi cuidadosamente elaborada, considerando, em especial: (1) os custos unitários inicial e final das tochas, (2) a quantidade de tochas entregues e utilizadas e (3) a proporcionalidade do débito, considerando a contrapartida do convenente e o valor aportado pela União. No que se refere aos custos, consideraram-se o custo inicialmente previsto, de R$ 759,00, e o custo unitário ao final praticado, de R$ 2.042,00: a diferença entre esses valores, R$ 1.283,00, constitui a base unitária para o cálculo do débito (Peça 39, itens 52-59) . A quantidade de tochas entregues, 481, foi multiplicada por essa base unitária (Peça 39, itens 66 e 71) . A proporcionalidade entre o percentual da contrapartida (0,34%) e o percentual aportado pela União (99,66%) leva ao fator corretivo de 0,9966 no cálculo final (Peça 40, item 9) . 
Base unitária de cálculo: R$ 2.042,00 - R$ 759,00 = R$ 1.283,00.
Valor básico do débito não corrigido: R$ 1.283,00 x 481 = R$ 617.123,00.
Valor básico do débito corrigido: R$ 617.123,00 x 0,9966 = R$ 615.024,78.
5. Além do valor básico do débito, acima explicitado, a composição do débito considera, ainda: (1) as tochas que foram entregues, mas extraviadas e (2) os valores já devolvidos aos cofres públicos mediante Guia de Recolhimento da União (GRU) . Identificou-se, no âmbito do CO-Rio, o extravio de 19 tochas, as quais, somadas às 481, perfazem as 500 tochas entregues pela empresa Além Internacional Inc. e pagas pelo CO-Rio. Para as tochas extraviadas, considera-se como base unitária de cálculo o valor pago de R$ 2.042,00, haja vista a perda integral dos bens que foram adquiridos (Peça 39, itens 30 e 56) . Em benefício dos responsáveis, aplica-se ao valor das tochas extraviadas o fator corretivo de 0,9966 acima mencionado (Peça 40, item 9) . Igualmente, são considerados créditos os valores devolvidos aos cofres públicos, conforme documentação nos autos (Peça 40, item 12) . Valor básico do débito corrigido: R$ 615.024,78  (débito) 
Valor das tochas extraviadas: R$ 2.042,00 x 19 x 0,996 = R$ 38.666,09  (débito) 
Valor devolvido por GRU: R$ 131.375,75  (crédito) 
Valor devolvido por GRU: R$ 136.428,79  (crédito) (grifos constantes do original) 
23.6.	alegação de que os valores já foram ressarcidos ao Erário, 
24. Dos valores já ressarcidos ao Erário
24.1.	Os recorrentes mencionam que, além dos valores já reconhecidos pelo TCU como devolvidos aos cofres públicos (R$ 131.375,75 e R$ 136.428,79) , já teriam ocorrido as seguintes restituições reconhecidas, inclusive, por meio do Parecer Financeiro n° 103/2009- CPREC/CGPCO/SPOA/SE/ME:
 (a) R$ 267.804,54 (duzentos e sessenta e sete mil, oitocentos e quatro reais e cinquenta e quatro centavos) ; e
 (b) R$ 190.523,75 (cento e noventa mil, quinhentos e vinte e três reais e setenta e cinco centavos) .
Análise
24.2.	Causa perplexidade a alegação dos recorrentes no sentido de que, além dos valores já reconhecidos pelo Tribunal como ressarcidos aos cofres públicos (R$ 131.375,75 e R$ 136.428,79) , teria ocorrido a devolução de R$ 267.804,54 (duzentos e sessenta e sete mil, oitocentos e quatro reais e cinquenta e quatro centavos) , pois esse montante refere-se exatamente à soma dos dois outros valores, ou seja, os recorrentes parecem pretender que o valor já reconhecido pelo Tribunal como devolvido aos cofres públicos seja considerado mais uma vez.
24.3.	O Parecer Financeiro n° 103/2009-CPREC/CGPCO/SPOA/SE/ME (peça 24, p. 29) , juntado pelo próprio Comitê recorrente, é cristalino ao se referir aos quantitativos restituídos aos cofres públicos, nos seguintes termos:
19. Cumpre ressaltar que o CO-RIO restituiu ao erário a importância de RS 267.804,54 (duzentos e sessenta e sete mil, oitocentos e quatro reais e cinquenta e quatro centavos) , sendo deste valor a quantia de RS 38.798,00 (trinta e oito mil e setecentos e noventa e oito reais) referente às 19 (dezenove) tochas extraviadas e a quantia de RS 229.006,54 (duzentos e vinte e nove mil, seis reais e cinquenta e quatro centavos) relacionada à devolução da taxa de urgência das 481 (quatrocentos e oitenta e uma) tochas, conforme comprovantes de pagamentos do Banco do Brasil, às fls. 1822 - volume IX, e Fls. 2171 - volume X. (grifou-se) 
24.4.	Afora o disposto no item anterior, de fato, o mencionado Parecer Financeiro reconhece a restituição do montante de R$ 190.523,75 (peça 24, p. 25-30) , nos seguintes termos:
4. Em 07/12/2007 o Comitê de Gestão das Ações Governamentais nos Jogos Pan-Americanos de 2007 - restituiu ao erário a importância de R$ 190.523,75 (cento e noventa mil, quinhentos e vinte e três reais, setenta e cinco centavos) , sendo o valor de RS 126.585,35 (cento e vinte e seis mil, quinhentos e oitenta e cinco reais e trinta e cinco centavos) referente ao saldo remanescente proveniente do Concedente e a quantia de RS 63.938,40 resultado da aplicação financeira não utilizada, conforme comprovante de pagamento do Banco do Brasil, às fls. 634 - volume III.
24.5.	Entretanto, esse valor não deve ser abatido do débito imposto aos recorrentes, pois não se refere ao preço adicional pago pelas quinhentas tochas, tampouco integrou o cálculo do débito apurado pelo TCU.
24.6.	Registre-se que a metodologia do cálculo do débito restringiu-se às tochas e não a saldo devedor. A esse respeito, deve-se repisar manifestação da Relatora a quo, que enfrentou esse assunto, nos termos do Voto (peça 64) condutor do Acordão (peça 63) recorrido, nos seguintes termos:
53. Em relação ao recolhimento de R$ 190.523,75, comprovado pela respectiva GRU, observo que essa quantia não deve ser abatida do débito, uma vez que não está relacionada ao preço adicional pago pelas 500 tochas. 
54. Esse valor corresponde à soma de duas parcelas apontadas na instrução do TC Processo 015.786/2013-7, apenso, que eram relativas a recursos não aplicados - R$ 126.585,35 - e a resultado de aplicações financeiras não utilizado - R$ 63.938,40. Tais parcelas foram indicadas pelo próprio CO-Rio na prestação de contas final (TC Processo 015.786/2013-7, apenso - peça 12, p. 1) e haviam sido originalmente incluídas como débito nesta TCE ante a falta do comprovante da devolução (TC Processo 015.786/2013-7, apenso - peça 52, p. 8 e 10) . Com a apresentação da GRU, o débito correspondente foi excluído (TC Processo 015.786/2013-7, apenso - peça 53, p. 2) . 
55. Portanto, tal recolhimento de R$ 190.523,75 não está relacionado ao valor pago a maior pelas tochas que compõe o débito remanescente apurado neste processo e, por essa razão, não pode ser considerado como crédito.  (grifou-se) 
24.7.	Como se verifica, esse valor mencionado pelos recorrentes não integrou a composição do débito imposto por meio do Acórdão recorrido.
25. Da composição do custo das tochas.
25.1.	Os recorrentes mencionam que não subsiste a quantificação do débito apurado por esta Corte de Contas, motivo por que transcreve os itens 43 e 44 do Voto (peça 64) condutor do Acórdão (peça 63) recorrido, nos seguintes termos:
43. Ademais, não consta dos autos documento da Viron, fabricante das tochas, com o valor efetivamente considerado como custo fixo. A única informação disponível sobre essa quantia constou de expediente da Além dirigido ao CO-Rio de 6/3/2007, com informações supostamente fornecidas pela Viron (TC Processo 015.786/2013-7, apenso - peça 37, p. 3) .
44. Com base no valor registrado nesse expediente (US$ 415.000,00) , a parcela desse custo fixo no preço unitário final de cada uma das 500 tochas seria de US$ 830,00. Ante o valor cobrado para as 500 tochas no aditivo contratual - que seria correspondente a US$ 485.865,00 - constata-se que o preço de fabricação de cada tocha (sem o custo fixo) seria de apenas US$ 141,73, inferior ao valor indicado pela própria Além no mesmo expediente: US$ 229, ou US$ 314 com taxa de urgência.
Análise
25.2.	A metodologia da quantificação do débito apurado já foi transcrita no item 25.5 e não merece reparosc
OUTRAS CONSIDERAÇÕES
26.	Conforme Certidão de Óbito de peça 133, p. 3, consta o falecimento de André Gustavo Richer em 11/4/2018, data posterior à prolação do Acórdão recorrido em 14/11/2017 (peça 63) e também posterior à interposição do recurso constante da peça 107 (4/4/2018) .
26.1.	O óbito ocorreu após o refecido decisum, porém antes do trânsito em julgado, uma vez que houve interposição de recurso de reconsideração (peça 107) , que possui efeito suspensivo e devolutivo pleno. Ou seja, houve falecimento de responsável já condenado em débito e multado por meio de Acórdão ainda não transitado em julgado.
26.2.	O instituto da multa possui caráter personalíssimo, motivo por que não se transfere aos sucessores a obrigação de pagar esse valor. Essa exegese não se aplica aos débitos apurados em razão de condenação em débito por parte deste Tribunal, pois, nessa hipótese, os sucessores devem responder pelo débito apurado em face do de cujus até o limite do valor do patrimônio transferido, se for o caso, nos termos do art. 5º, XLV, da Constituição Federal. Ademais, são imprescritíveis as ações de ressarcimento dos danos causados aos cofres públicos, conforme se extrai do art. 37, § 5º, da Constituição Federal.
26.3.	Deve-se registrar que, enquanto não houver o trânsito em julgado de acórdão proferido por esta Corte de Contas, não se torna exigível o valor da multa aplicada. Embora o óbito seja posterior ao Acórdão que aplicou a multa, ainda não era exigível o respectivo em valor, pois houve interposição de recurso de reconsideração, ainda em análise, que opera efeitos suspensivo e devolutivo pleno. O trânsito em julgado estabelece o limite temporal que autoriza a extinção da sanção, em razão de seu caráter intuitu personae.
26.4.	Nesse sentido, os seguintes Acórdãos proferidos por este Tribunal:
	a) 3461/2017-2ª Câmara, Relator Ministro-Substituto André Luís de Carvalho;
	b) 1800/2015-Plenário, Relator Ministro Vital do Rego;
	c) 1656/2017-Plenário, Relator Ministro Aroldo Cedraz;
	d) 599/2015-Plenário, Relator Ministro Raimundo Carreiro.
26.5.	Ad argumentandum tantum, caso o óbito ocorresse depois do trânsito em julgado, estar-se-ia diante de uma dívida de valor, ou seja, uma dívida já constituída e exigível por um acórdão sancionador já transitado em julgado antes do óbito do responsável, motivo por que emergiria aos sucessores a obrigação de reparar o dano apurado até o limite do patrimônio. Entretanto, essa não é a hipótese, pois o óbito ocorreu antes do trânsito em julgado do acórdão ora recorrido.
26.6.	Dessa forma, deve-se propor a insubsistência, de ofício, da multa aplicada ao Sr. André Gustavo Richer, em razão do caráter personalíssimo desse instituto, bem como em razão de o óbito haver ocorrido após a prolação do acórdão sancionador, mas antes do seu trânsito em julgado, com fundamento no art. 4º da Resolução nº 235, de 15 de setembro de 2010, que acrescenta o § 2º ao art. 3º da Resolução TCU nº 178, de 24 de agosto de 2005.
26.7.	Além disso, deve-se notificar o espólio de André Gustavo Richer quanto ao débito apurado por meio do Acórdão 9679/2017-TCU-Segunda Câmara.
CONCLUSÃO
27.	Nesse sentido, todos os argumentos recursais formulados por André Gustavo Richer (peça 107) e Comitê Organizador dos XV Jogos Pan-Americanos Rio 2007 (peça 105)  não foram suficientes para alterar a deliberação recorrida, sem prejuízo da noticiada modificação de ofício.
PROPOSTA DE ENCAMINHAMENTO
28.	Ante o exposto, submetem-se os autos à consideração superior, propondo-se com fundamento nos art. 32, inciso I, e 33 da Lei 8.443/1992:
	a) conhecer dos recursos interpostos por André Gustavo Richer e pelo Comitê Organizador dos XV Jogos Pan-Americanos Rio 2007, para, no mérito, negar a eles provimento;
	b) de ofício, tornar insubsistente a pena de multa aplicada ao Sr. André Gustavo Riche pelo item 9.3 do Acórdão 9679/2017-TCU-Segunda Câmara, em razão do seu falecimento, em 11/4/2018, com fundamento no § 2º do art. 3º da Resolução TCU 178/2005;
	c) notificar o espólio de André Gustavo Richer quanto ao débito apurado por meio do Acórdão 9679/2017-TCU-Segunda Câmara;
	d) dar ciência da deliberação a ser proferida, bem como do Relatório e Voto que a fundamentarem ao Comitê recorrente, ao espólio de André Gustavo Richer e aos demais interessados. [...]".
3.	O Ministério Público junto a este Tribunal, à Peça 152, manifesta-se de acordo com a proposta da unidade técnica.
	É o Relatório.

8.1. Rodrigo Costa Magalhães (120356/OAB-RJ), e outros, representando Carlos Arthur Nuzman e André Gustavo Richer e João Paulo da Silveira Ribeiro (OAB/DF 60.011) e Lucas Nazif Rasul (OAB/DF 59.960) e outros representando Carlos Arthur Nuzman;
8.2. Heloisa Mafalda de Melo Monteiro (44.152/OAB-DF) e outros, representando Comitê Organizador dos XV Jogos Pan-americanos Rio 2007 e Comitê Organizador dos XV Jogos Pan-americanos Rio 2007;
8.3. Ana Paula Macedo Terra (121.153/OAB-RJ) e outros, representando o Comitê Olímpico Brasileiro.
8.4. Mauro Roberto Gomes de Mattos (57739/OAB-RJ) e outros, representando Lúcia Richer Nocciolini e Paulo Richer.

Procurador Marinus Eduardo De Vries Marsico.

TOMADA DE CONTAS ESPECIAL. CONVÊNIO. EXECUÇÃO DO OBJETO EM QUANTITATIVO INFERIOR AO ACORDADO INICIALMENTE E ITENS EXTRAVIADOS. REJEIÇÃO DAS ALEGAÇÕES DE DEFESA. DÉBITO E MULTA. CIÊNCIA. INTERPOSIÇÃO DE RECURSO DE RECONSIDERAÇÃO. CONHECIMENTO. ARGUMENTOS INCAPAZES DE ALTERAR A DELIBERAÇÃO RECORRIDA. NÃO PROVIMENTO. ÓBITO DE RESPONSÁVEL ANTES DO TRÂNSITO EM JULGADO DO ACÓRDÃO QUE APLICOU A MULTA. INSUBSISTÊNCIA DA MULTA. COMUNICAÇÕES.

TOMADA DE CONTAS ESPECIAL (TCE)

Secretaria de Recursos (Serur); Secretaria de Controle Externo de Tomada de Contas Especial (SecexTCE).

Aprecia-se nesta oportunidade Recursos de Reconsideração interpostos por André Gustavo Richer (mediante sua curadora Lúcia Richer Noccionlini) (Peça 107) e Comitê Organizador dos XV Jogos Pan-Americanos Rio 2007 (Peça 105) , em face do Acórdão 9679/2017-TCU-Segunda Câmara (Peça 63) , que jugou irregulares as suas contas, condenando-os, solidariamente com outros responsáveis, ao pagamento das quantias apuradas nos autos e aplicou-lhes multa no valor de R$ 70.000,00.
2.	Por meio da deliberação recorrida, este Tribunal analisou a Tomada de Contas Especial instaurada por força do Acórdão 2710/2014-TCU-Plenário (Peça 1) , proferido nos autos do TC Processo 015.786/2013-7 (apenso) , em face dos Srs. Carlos Arthur Nuzman, Presidente do Comitê Organizador dos Jogos Pan-Americanos Rio 2007 (CO-Rio) ; André Gustavo Richer, vice-presidente do CO-Rio; e do próprio Comitê Organizador dos Jogos Pan-Americanos Rio 2007 (CO-Rio) , em razão de irregularidades na execução do Convênio ME 5/2007 (Siafi 588.624) .
3.	Inicialmente, ratifico o Despacho por mim proferido em 17/4/2019 (Peça 148) , no sentido de conhecer os Recursos de Reconsideração. 
4.	Quanto ao mérito, o Comitê Organizador dos XV Jogos Pan-Americanos Rio 2007 e Sr. André Gustavo Richer, apresentaram peças recursais com idênticos conteúdos meritórios com pequena variação de palavras, cujos argumentos e fundamentos, em apertada síntese, são os seguintes:
	a) definição de "convênio", conforme consta no Decreto 6.170/2007, para respaldar o argumento de que a realização de objeto de interesse recíproco em regime de mútua cooperação restou caracterizada, em razão da "bem-sucedida realização do revezamento da tocha dos Jogos Pan-Americanos Rio 2007, que estendeu a todo o país os benefícios econômicos, sociais, culturais e esportivos gerados pelo evento";
	b) a verificação da execução do convênio não poderia ignorar a "execução e o alcance dos objetivos propostos quando de sua celebração";
	c) houve alteração do plano de trabalho, uma vez que houve necessária redução no quantitativo de tochas, o que impôs inevitável variação no valor unitário previamente orçado;
	d) o Ministério do Esporte teria autorizado a redução de 1.600 para 500 tochas;
	e) a prestação de contas teria sido devidamente aprovada pelo Ministério do Esporte. Transcrevem excerto do Parecer Financeiro 103/2009-CPREC/CGPCO/SPOA/SE/ME que comprova esse fato;
	f) mencionam haver ocorrido "equívocos na indicação do montante a ser hipoteticamente restituído pelo Recorrente";
	g) negam reconhecer o quantitativo de 1.600 tochas como correto sob o argumento de que não teriam proposto ao Ministério a correção do erro material e que o Acórdão reconhece que a indicação do equívoco foi, sim, apresentada pelo CO-RIO. Portanto, a decisão de não reconhecer o quantitativo correto de 1.600 tochas, baseada em suposta ausência de indicação do erro material ao Ministério do Esporte, merece ser reformada;
	h) colacionam precedentes acerca da existência de erros materiais em outros processos, com objetos ontologicamente distintos, a fim de evidenciar a existência de erro material na fixação do quantitativo inicialmente ajustado e o efetivamente executado;
	i) mencionam que, além dos valores já reconhecidos pelo TCU como devolvidos aos cofres públicos (R$ 131.375,75 e R$ 136.428,79) , já teriam ocorrido as seguintes restituições reconhecidas, inclusive, por meio do Parecer Financeiro 103/2009- CPREC/CGPCO/SPOA/SE/ME: R$ 267.804,54 e R$ 190.523,75;
	j) alegam que não subsiste a quantificação do débito apurado por esta Corte de Contas, motivo por que transcrevem os itens 43 e 44 do Voto condutor do Acórdão recorrido, de Peças 63 e 64;
5.	A Serur analisou em conjunto e em confronto as razões recursais apresentadas pelos recorrentes e rechaçou os argumentos, ante os seguintes fundamentos, em apertada síntese:
	a) a definição da natureza jurídica do convênio e a consecução do objeto não afastam a obrigação da regular prestação de contas. A análise da execução do presente convênio levou em consideração a correta aplicação dos recursos transferidos pela União, nos aspectos de legitimidade, economicidade, eficiência, entre outros;
	b) não se discute a possibilidade jurídica de alteração do quantitativo do objeto inicialmente previsto, até porque há previsão legal para que se promovam os ajustes da quantidade necessária à realização do objeto ajustado. O que se discute são os valores inicialmente ajustados e posteriormente pagos, cuja forma de apuração descrita nos itens 21.7 a 21.9, não merece reparos;
	c) não há de se confundir a competência da concedente, por meio do Ministério do Esporte, com o plexo de atribuições constitucionais do Tribunal de Contas da União. Este não está vinculado a qualquer manifestação no âmbito da concedente. Eventual pronunciamento pela regularidade da prestação de contas de recursos oriundos de convênios celebrados com a União de concedente não vincula a atuação do Tribunal, que decorre de mandamento constitucional. Nesse sentido, pronunciamentos pela regularidade ou não de prestação de contas de recursos oriundos de convênios celebrados com a União não afastam a autonomia do TCU para pronunciar-se sobre o mérito dessa mesma prestação de contas, em decorrência da competência prevista no art. 71, inciso II, da Constituição Federal, e de sua Lei Orgânica;
	d) os recorrentes equivocam-se quanto à definição do valor do débito apurado. Nessa quantificação, levou-se em consideração os custos e os quantitativos da tocha (inicial e final) , estabelecendo-se a proporcionalidade a partir desses dados. Pela pertinência da apuração levada a termo pela unidade técnica, nos termos da instrução transcrita no Relatório (Peça 65) , que subsidiou o Voto (Peça 64) condutor do Acórdão recorrido (Peça 63) , transcreve no item 23.5 a metodologia do cálculo, para afirmar que não há reparos a serem feitos na metodologia do débito apurado:
"[...] A composição do débito foi cuidadosamente elaborada, considerando, em especial: (1) os custos unitários inicias e finais das tochas, (2) a quantidade de tochas entregues e utilizadas e (3) a proporcionalidade do débito, considerando a contrapartida do convenente e o valor aportado pela União. No que se refere aos custos, consideraram-se o custo inicialmente previsto, de R$ 759,00, e o custo unitário ao final praticado, de R$ 2.042,00: a diferença entre esses valores, R$ 1.283,00, constitui a base unitária para o cálculo do débito (Peça 39, itens 52-59) . A quantidade de tochas entregues, 481, foi multiplicada por essa base unitária (Peça 39, itens 66 e 71) . A proporcionalidade entre o percentual da contrapartida (0,34%) e o percentual aportado pela União (99,66%) leva ao fator corretivo de 0,9966 no cálculo final (Peça 40, item 9) . 
Base unitária de cálculo: R$ 2.042,00 - R$ 759,00 = R$ 1.283,00.
Valor básico do débito não corrigido: R$ 1.283,00 x 481 = R$ 617.123,00.
Valor básico do débito corrigido: R$ 617.123,00 x 0,9966 = R$ 615.024,78.
5. Além do valor básico do débito, acima explicitado, a composição do débito considera, ainda: (1) as tochas que foram entregues, mas extraviadas e (2) os valores já devolvidos aos cofres públicos mediante Guia de Recolhimento da União (GRU) . Identificou-se, no âmbito do CO-Rio, o extravio de 19 tochas, as quais, somadas às 481, perfazem as 500 tochas entregues pela empresa Além Internacional Inc. e pagas pelo CO-Rio. Para as tochas extraviadas, considera-se como base unitária de cálculo o valor pago de R$ 2.042,00, haja vista a perda integral dos bens que foram adquiridos (Peça 39, itens 30 e 56) . Em benefício dos responsáveis, aplica-se ao valor das tochas extraviadas o fator corretivo de 0,9966 acima mencionado (Peça 40, item 9) . Igualmente, são considerados créditos os valores devolvidos aos cofres públicos, conforme documentação nos autos (Peça 40, item 12) .
Valor básico do débito corrigido: R$ 615.024,78  (débito) 
Valor das tochas extraviadas: R$ 2.042,00 x 19 x 0,996 = R$ 38.666,09  (débito) 
Valor devolvido por GRU: R$ 131.375,75  (crédito) 
Valor devolvido por GRU: R$ 136.428,79  (crédito) (grifos constantes do original) [...]";
	e) causa perplexidade a alegação dos recorrentes no sentido de que, além dos valores já reconhecidos pelo Tribunal como ressarcidos aos cofres públicos (R$ 131.375,75 e R$ 136.428,79) , teria ocorrido a devolução de R$ 267.804,54 (duzentos e sessenta e sete mil, oitocentos e quatro reais e cinquenta e quatro centavos) , pois esse montante refere-se exatamente à soma dos dois outros valores, ou seja, os recorrentes parecem pretender que o valor já reconhecido pelo Tribunal como devolvido aos cofres públicos seja considerado mais uma vez;
	f) o Parecer Financeiro 103/2009-CPREC/CGPCO/SPOA/SE/ME (Peça 24, p. 29) , juntado pelo próprio Comitê recorrente, é cristalino ao se referir aos quantitativos restituídos aos cofres públicos que seriam  RS 267.804,54, sendo deste valor a quantia de RS 38.798,00 referente às 19 (dezenove) tochas extraviadas e a quantia de RS 229.006,54 relacionada à devolução da taxa de urgência das 481 tochas, conforme comprovantes de pagamentos do Banco do Brasil, às fls. 1822 - volume IX, e Fls. 2171 - volume X;
	g) afora o disposto no item anterior, de fato, o mencionado Parecer Financeiro reconhece a restituição do montante de R$ 190.523,75 (Peça 24, p. 25-30) , esse valor não deve ser abatido do débito imposto aos recorrentes, pois não se refere ao preço adicional pago pelas quinhentas tochas, tampouco integrou o cálculo do débito apurado pelo TCU, pois a metodologia do cálculo do débito restringiu-se às tochas e não a saldo devedor. A esse respeito, deve-se repisar manifestação da Relatora a quo, que enfrentou esse assunto, nos termos do Voto (Peça 64) condutor do Acordão (Peça 63) , transcrito no item no 24.6, da instrução à Peça 149. Esse valor mencionado pelos recorrentes não integrou a composição do débito imposto por meio do Acórdão recorrido;
	h) a metodologia da quantificação do débito apurado já foi transcrita no item 25.5 e não merece reparos. Os argumentos referentes a esse item estão desacompanhados de documentos aptos a ensejar alteração da fórmula de cálculo do débito apurado.
6.	A Serur regista, por fim, que, conforme Certidão de Óbito de Peça 133, p. 3, consta o falecimento de André Gustavo Richer em 11/4/2018, data posterior à prolação do Acórdão recorrido em 14/11/2017 (Peça 63) e também posterior à interposição do recurso constante da Peça 107 (4/4/2018) .
7.	Alega a unidade técnica que, enquanto não houver o trânsito em julgado de acórdão proferido por esta Corte de Contas, não se torna exigível o valor da multa aplicada. Embora o óbito seja posterior ao Acórdão que aplicou a multa, ainda não era exigível o respectivo valor, pois houve interposição de Recurso de Reconsideração, ainda em análise, que opera efeitos suspensivo e devolutivo pleno. O trânsito em julgado estabelece o limite temporal que autoriza a extinção da sanção, em razão de seu caráter intuitu personae.
8.	Diante dessas considerações, propõe a insubsistência, de ofício, da multa aplicada ao Sr. André Gustavo Richer, em razão do caráter personalíssimo desse instituto, bem como em razão de o óbito haver ocorrido após a prolação do acórdão sancionador, mas antes do seu trânsito em julgado, com fundamento no art. 4º da Resolução 235, de 15 de setembro de 2010, que acrescenta o § 2º ao art. 3º da Resolução TCU nº 178, de 24 de agosto de 2005. Propõe, também, a notificação do espólio de André Gustavo Richer quanto ao débito apurado por meio do Acórdão 9679/2017-TCU-Segunda Câmara.
9.	Após a análise efetivada, a Serur entende que todos os argumentos recursais formulados por André Gustavo Richer e Comitê Organizador dos XV Jogos Pan-Americanos Rio 2007 não foram suficientes para alterar a deliberação recorrida, sem prejuízo da noticiada modificação de ofício.
10.	Propõe, portanto, conhecer dos recursos interpostos, para, no mérito, negar a eles provimento. De ofício, tornar insubsistente a pena de multa aplicada ao Sr. André Gustavo Riche pelo item 9.3 do Acórdão 9679/2017-TCU-Segunda Câmara, em razão do seu falecimento, em 11/4/2018, com fundamento no § 2º do art. 3º da Resolução TCU 178/2005; notificar o espólio de André Gustavo Richer quanto ao débito apurado por meio do Acórdão 9679/2017-TCU-Segunda Câmara e dar ciência da deliberação a ser proferida, bem como do Relatório e Voto que a fundamentarem ao Comitê recorrente, ao espólio de André Gustavo Richer e aos demais interessados.
11	O Ministério Público junto a este Tribunal, manifestou-se de acordo com a proposta de mérito formulada pela unidade técnica (Peça 152) .
12.	Dada a consistência da análise empreendida pela Serur e acolhida pelo Ministério Público junto a esta Casa, endosso as conclusões contidas na instrução de Peça 149 e respectivos pareceres (Peças 150 a 152) e, nesse particular, incluo as análises empreendidas e os fundamentos adotados entre as minhas razões de decidir no presente caso, sem prejuízo dos destaques, considerações e complementos a seguir aduzidos.
13.	Inicialmente, consigno que, conforme percuciente exposição da unidade técnica, as alegações recursais apresentadas pelos recorrentes não se sustentam.
14.	Não houve atraso na celebração do convênio, na aprovação do plano de trabalho e na prestação de contas pelo Ministério do Esporte.
15.	O preço unitário inicial da tocha calculado pela equipe do TCU seguiu metodologia adequada, estando bem detalhada no subitem 23.5 da instrução transcrita no Relatório precedente e já submetida à deliberação desta Corte de Contas que a acolheu como aceitável. Como nenhum elemento distinto foi trazido agora em sede recursal, verifico que não há reparos a serem feitos na metodologia do débito apurado.
16.	Quanto à alegação de que o montante de R$ 267.804,54, já teria sido ressarcido ao Erário, cabe consignar que, na verdade, esse montante refere-se à soma dos dois outros valores (R$ 131.375,75 e R$ 136.428,79) . A outra parcela, reconhecida pelo Tribunal como já devolvida é composta da quantia de RS 38.798,00 referente às 19 (dezenove) tochas extraviadas e da quantia de RS 229.006,54, relacionada à devolução da taxa de urgência das 481 tochas, perfazendo, também, o total de R$ 267.804,54. Ou seja, os recorrentes parecem pretender que o valor já reconhecido pelo Tribunal como devolvido aos cofres públicos seja considerado mais uma vez.
17.	A instrução registrou, também, que o Parecer Financeiro reconhece a restituição do montante de R$ 190.523,75, entretanto, esse valor não se refere ao preço adicional pago pelas quinhentas tochas, tampouco integrou o cálculo do débito apurado pelo TCU. Assim, não deve ser abatido do débito imposto aos recorrentes.
18.	Importante consignar que tais parcelas foram indicadas pelo próprio CO-Rio na prestação de contas final (TC Processo 015.786/2013-7, apenso - Peça 12, p. 1) e haviam sido originalmente incluídas como débito nesta TCE ante a falta do comprovante da devolução (TC Processo 015.786/2013-7, apenso - Peça 52, p. 8 e 10) . Sendo que, com a apresentação da GRU, o débito correspondente foi excluído (TC Processo 015.786/2013-7, apenso - Peça 53, p. 2) . Esse é mais um fundamento para afastar o argumento dos recorrentes de que tais valores deveriam ser abatidos do débito, pois restou demonstrado pela Serur, em sede da análise do recurso, que o recolhimento de R$ 190.523,75 não está relacionado ao valor pago a maior pelas tochas que compõem o débito remanescente apurado neste processo e, por essa razão, não pode ser considerado como crédito.
19.	Por todos esses elementos, depreendo que os argumentos trazidos pelos recorrentes no que tange a esse item estão desacompanhados de documentos aptos a ensejar alteração da fórmula de cálculo do débito apurado.
20.	Por fim, considerando o falecimento do Sr. André Gustavo Richer em 11/4/2018, data posterior à prolação do Acórdão recorrido em 14/11/2017 (Peça 63) e também posterior à interposição do recurso constante da Peça 107 (4/4/2018) , conforme Certidão de Óbito de Peça 133, p. 3, acolho a proposta no sentido de tornar insubsistente, de ofício, a multa aplicada ao mencionado gestor, em razão do caráter personalíssimo desse instituto, com fundamento no art. 4º da Resolução 235, de 15 de setembro de 2010, que acrescenta o § 2º ao art. 3º da Resolução TCU 178, de 24 de agosto de 2005.
21.	Acolho, também, por adequadas as demais propostas formuladas pela unidade técnica e referendadas pelos pareceres precedentes (Peças 149 a 152) .
22.	Em 26/4/2021, estando o processo incluído na pauta para julgamento, Sessão de 27/4/2017, foi acostado aos autos Memorial pelo Comitê Organizador dos XV Jogos Pan-Americanos Rio 2007- CO-Rio, objetivando registrar os argumentos a serem considerados à época do exame do mérito do processo em epígrafe.
23.	Visto que a instrução processual, nos termos do art. 160, §§ 1º e 2º, do Regimento Interno-TCU, encerrou-se no momento em que o titular da unidade técnica emitiu seu parecer conclusivo, o que, no presente caso, ocorreu em 30/9/2019 (Peça 151) , a apresentação de memorial, após inclusão do processo em pauta, prevista no parágrafo terceiro deste artigo, não condiciona e nem vincula a atuação do relator, uma vez que tem por finalidade sensibilizar os demais Ministros e o representante do Ministério Público junto ao TCU para o pleito do interessado.
24.	Os memoriais não integram formalmente o processo e por isso não se constituem em informação necessária e imprescindível para a formação de juízo de valor, não havendo qualquer obrigação no sentido de que sejam expressa e formalmente examinados nos votos proferidos. Ou seja, eventual aproveitamento de informação apresentada nesse momento processual não constitui fato vinculativo para o Relator. Diversas são as deliberações deste Tribunal neste sentido (Acórdãos 1.534/2012, 1.105/2013, 1.887/2013 e 1.450/2015, todos do Plenário) .
25.	Ainda assim, da leitura do julgado recorrido, em confrontação com os elementos colacionados, é possível notar que as questões apresentadas pelo o Comitê Organizador dos Jogos Pan-Americanos-Rio 2007- Co-Rio, não têm o condão de alterar o juízo que formei sobre a matéria, ante os fundamentos que passo a expor.
26.	O principal argumento apresentado em sede de memorial é o de que a Serur, após o seu pronunciamento nestes autos, vem juntando a alguns processos em trâmite nesta Corte estudo de sua lavra com base em alguns dos seus pronunciamentos anteriores sobre o tema da prescrição e que a unidade pretende levantar a questão de que, desde o julgamento do RE 636.886, faz-se necessário considerar a hipótese de que a ação punitiva da Administração Pública Federal, direta e indireta, no exercício do poder de polícia, prescreve em 5 (cinco) anos, contados da data da prática do ato ou, no caso de infração permanente ou continuada, do dia em que tiver cessado, nos exatos termos do artigo 1º da Lei 9.873/1999. 
27.	Assim, defende que o tema da prescrição à luz do novo entendimento do STF mereceria ser verificado pela Secretaria competente que, apesar de já ter se pronunciado neste processo, não o fez no que diz respeito ao novo prisma quanto ao tema da prescrição punitiva, de modo que solicita que seja o TC Processo 034.538/2014-3 retirado da pauta do dia 27 de abril de 2021 para que seja ouvida a mencionada Secretaria.
28.	Quanto ao mérito, apresenta argumentos com base nos quais, entende que não merece prosperar a proposta da unidade técnica à Peça 149, uma vez que: (i) teria sido constatada a necessidade de redimensionamento do quantitativo de tochas; (ii) tal ajuste teria sido devidamente autorizado pelo Ministério do Esporte; (iii) o Co-Rio teria seguido à risca o plano de trabalho, observando o referido ajuste; (iv) o objeto do convênio teria sido cumprido em sua integralidade; (v) as contas foram aprovadas.
29.	No Voto que apresento registro que as razões recursais trazidas no Recurso de Reconsideração e repetidas nos memorias foram adequadamente analisadas pela Serur, cujos fundamentos foram por mim acolhidos, sendo que os argumentos ora juntados não acrescentam qualquer elemento passível de alterar o meu entendimento sobre a matéria ou mesmo justificar a retirada do presente processo de pauta.
30.	Quanto à análise da prescrição pela Serur, devo consignar que, de fato, o julgamento, pelo STF, do RE 636.886 (tema 899 da repercussão geral) , foi objeto de análise pela unidade especializada nos autos do TC Processo 027.624-2018-8, em que foram fundamentadas premissas a serem consideradas no exame dos casos concretos submetidos à unidade que, em apertada síntese, examina a matéria sobre os prismas do regime da Lei 9.873/1999 e dos critérios do Acórdão 1441/2016-TCU-Plenário que tem como base o Código Civil. Entretanto, a aplicabilidade da tese da Serur ainda não foi acolhida pelos Colegiados.
31.	É certo que a decisão do Supremo Tribunal Federal (STF) no Recurso Extraordinário 636.886/AL deverá ensejar a revisão da jurisprudência deste Tribunal. Todavia, há que se reconhecer que ainda não é possível a imediata aplicação da nova decisão da Suprema Corte com o mínimo de segurança. Com efeito, ainda existem lacunas acerca de questões essenciais, como o prazo prescricional, o início da contagem e as hipóteses de interrupção. Ademais, não está claro quais serão os processos efetivamente alcançados pela modificação do entendimento, visto que ainda estão pendentes de julgamento os Embargos de Declaração opostos para requerer, inclusive, a modulação temporal dos efeitos.
32.	Enquanto isso, tenho acompanhado a compreensão pela manutenção do entendimento consolidado pelo TCU e pelo próprio STF no sentido de considerar imprescritíveis as ações de ressarcimento ao Erário.
33.	Anoto que, nos termos do Acórdão 1441/2016-TCU-Plenário, não ocorreu a prescrição de pretensão punitiva desta Corte, visto que o fato gerador ocorreu em 21/8/2007 e o ato que ordenou a citação, ocorreu em 27/2/2015 (Peça 4) .
34.	Em 6/5/2021, o Sr. Carlos Arthur Nuzman, por meio de advogados regularmente constituídos, ingressou nos autos com Petição Inominada suscitando uma "questão de ordem", alegando que, devido a sua natureza, pode ser apreciada a qualquer tempo - independentemente da interposição de recurso, em relação à inclusão dos gestores do Co-Rio, ele próprio, como presidente, e o Sr. André Gustavo Richer, como vice-presidente, no rol de responsáveis solidários, em conjunto com o citado Comitê.
35.	Registra que, por meio do Acórdão 9.679/2017-2C, os responsáveis tiveram as suas contas julgadas irregulares e foram condenados ao pagamento do suposto dano apurado, além de multas individuais, com base no art. 57, da Lei 8.443/1992, c/c art. 267, do RI-TCU, no valor de R$ 70.000,00, sendo que, contra esta Decisão, o CO-Rio2007 e o então vice-presidente, André Richer, interpuseram Recurso de Reconsideração, conforme se verifica das Peças 105 e 107.
36.	Asseguram os causídicos que, a despeito de o Sr. Carlos Arthur Nuzman não ter interposto recurso, diante de uma análise aprofundada dos autos pelos novos patronos que ora subscrevem, teria sido possível verificar graves nulidades processuais, de ordem pública, que, entendem, podem e devem ser revistas pelo próprio Tribunal, de ofício, motivo pelo qual apresentam a Petição.
37.	Ressaltam que o Sr. Carlos Arthur Nuzman atuou como Presidente do CO-Rio2007, sociedade jurídica de natureza privada e que sua responsabilidade teria decorrido, tão somente, por ser Presidente da então sociedade. Todavia, nos próprios autos, conforme consta em parecer exarado pelo Ministério Público junto a este Tribunal (Peça 60, p. 5/6 - "MPTCU") , o Sr. Carlos Arthur Nuzman sequer teria praticado atos formais referentes ao citado Convênio.
38.	Asseguram os causídicos que a petição não tem por objetivo central discutir essa questão. O que pretende trazer a esta Corte de Contas consiste na nulidade processual em virtude da ausência de procedimento de desconsideração da personalidade jurídica. Isso porque, como citado, o CO-RIO2007 é uma sociedade jurídica de natureza privada. Portanto, as obrigações assumidas por esta sociedade perante o Poder Público deveriam ser de responsabilidade, tão somente, da pessoa jurídica, salvo se ocorresse alguma das hipóteses de desconsideração da personalidade jurídica, o que assegura está amplamente discutido no tópico III da Petição e que jamais poderia ser responsabilizado pessoalmente o gestor que sequer participou da celebração do Convênio com a Administração.
39.	Após apresentar entendimentos doutrinários, normativos e jurisprudenciais sobre o instituto da desconsideração da personalidade jurídica, asseguram que no caso concreto, sequer houve a cogitação da incidência de quaisquer dos requisitos permissivos, desvio de finalidade ou confusão patrimonial no âmbito do CO-Rio2007, entre a entidade e seus dirigentes, que em momento algum houve a discussão sobre a (des) necessidade para se atingir o patrimônio dos gestores da sociedade e que o fato teria sido mais grave no caso do Sr. Carlos Arthur Nuzman, que, conforme reconhecido pelo MPTCU (Peça 60, p. 5/6) , sequer participou da celebração e da execução do Convênio em questão.
40.	Os advogados apresentam, na sequência, argumentos em defesa do Sr. Carlos Arthur Nuzman, alegando que este não possui qualquer relação com as supostas irregularidades e, também, a respeito da suposta ocorrência da prescrição da pretensão punitiva.
41.	Requerem, ao final, a anulação de todos os atos referentes ao Sr. Carlos Arthur Nuzman desde a sua citação, nos presentes autos, ante a flagrante ilegitimidade passiva para figurar no rol de responsáveis, sobretudo, do Acórdão 9.679/2017-2C, no tocante ao julgamento irregular das suas contas e condenação em débito e multa, uma vez que entendem ausente o procedimento de desconsideração da personalidade jurídica do CO-Rio2017.
42.	Subsidiariamente, após eventual análise acerca da desconsideração da personalidade jurídica no âmbito no Comitê, requerem a improcedência do procedimento com relação ao Sr. Carlos Arthur Nuzman ante a inexistência de qualquer ato formal que teria concorrido para o suposto dano ao Erário verificado no Contrato celebrado com a empresa Além Inc. - à luz das considerações exaradas no Parecer do Parquet de Contas (Peça 60) .
43.	Por fim, requerem, caso este Tribunal não acolha as teses apresentadas, que, ao menos, reconheça a existência de prescrição da pretensão punitiva, no que se refere à aplicação da multa individual no valor de R$ 70.000,00, constante do item 9.3, do Acórdão 9.679/2017-2C.
44.	Quanto à petição apresentada, inicialmente, relevante mencionar que, como o Sr. Carlos Arthur Nuzman, não interpôs Recurso de Reconsideração no prazo legal, ocorreu em relação a ele a preclusão temporal, razão pela qual não serão analisados argumentos de mérito apresentados pela defesa.
45.	No que tange à questão de Ordem Pública suscitada, esclareço que o Comitê Organizador dos Jogos Pan-americanos Rio-2007, foi responsabilizado nesta TCE por ser pessoa jurídica de direito privado recebedora dos recursos do Convênio ME05/2007, e deve ser responsabilizado, juntamente com seus administradores, solidariamente, pelo total dos danos causados ao Erário, nos termos do Enunciado 286 da Súmula de Jurisprudência desta Corte de Contas, que aduz, in verbis:
"A pessoa jurídica de direito privado destinatária de transferências voluntárias de recursos federais feitas com vistas à consecução de uma finalidade pública responde solidariamente com seus administradores pelos danos causados ao Erário na aplicação desses recursos.".
46.	A Súmula em referência foi adotada a partir de determinação constante no item 9.3 do Acórdão 2.763/2011-P, que apreciou Incidente de Uniformização de Jurisprudência suscitado pelo Ministério Público junto ao TCU, nos termos do art. 91, caput, do Regimento Interno, e firmou entendimento quanto à responsabilização das pessoas que devem responder por danos ao Erário ocorridos na aplicação de transferências voluntárias de recursos federais a entidades privadas, com vistas à consecução de uma finalidade pública, e, que na hipótese em que a pessoa jurídica de direito privado e seus administradores derem causa a dano ao Erário na execução de avença celebrada com o poder público federal, com vistas à realização de uma finalidade pública, incide sobre ambos a responsabilidade solidária pelo dano.
47.	No item 9 do Voto Condutor do aludido Acórdão 2.763/2011-p, o Relator, Ministro-Substituto Augusto Sherman Cavalcanti reproduziu a tese defendida pelo MPTCU de que a pessoa jurídica de direito privado, ao celebrar avença com o poder público federal, objetivando alcançar uma finalidade pública, assume o papel de gestora pública naquele ato e, em consequência, está sujeita ao cumprimento da obrigação pessoal de prestar contas ao poder público, nos termos do artigo 70, parágrafo único, da Constituição Federal; por conseguinte, passa a recair, também, sobre essa entidade a presunção iuris tantum de ter dado causa a dano ao Erário eventualmente ocorrido na execução da avença, por imposição constitucional, com base no disposto no mesmo art. 70, parágrafo único, combinado com a parte final do inciso II do art. 71 da Carta Magna.
48.	No item 10 do Voto, afirma que, da mesma forma, a responsabilidade da pessoa física, na condição de dirigente de entidades privadas, encontra amparo nos citados artigos 70 e 71 da CF, visto que, de fato, a pessoa natural é quem determina a destinação a ser dada aos recursos públicos transferidos; por isso, a obrigação de comprovar a boa e regular aplicação dos recursos recai sobre ela também, por meio de prestação de contas.
49.	Ante todo o exposto nos itens precedentes, depreendo não haver a nulidade suscitada.
50.	Assim, considerando que as informações presentes nos autos não permitem constatar a regular aplicação dos recursos repassados, sendo que os elementos trazidos em sede recursal e em memoriais não foram suficientes para afastar as irregularidades, e considerando que não ocorreu no presente caso prescrição da pretensão punitiva, mantenho o entendimento de que os Recursos de Reconsideração interpostos pelo Sr. André Gustavo Richer (mediante sua curadora Lúcia Richer Noccionlini) e Comitê Organizador dos XV Jogos Pan-Americanos Rio 2007 devem ser conhecidos e não providos.
Ante o exposto, VOTO por que o Tribunal adote o Acórdão que ora submeto à deliberação deste Colegiado.
TCU, Sala das Sessões Ministro Luciano Brandão Alves de Souza, em 25 de maio de 2021.
AROLDO CEDRAZ 
Relator